最高法院刑事判決　　　　　　　九十四年度台上字第七八五號
　　上　訴　人　台灣高等法院檢察署檢察官
　　被　　　告　甲○○
　　選任辯護人　張國雄律師
上列上訴人因被告過失致人於死案件，不服台灣高等法院中華民
國九十三年七月十六日第二審更審判決（九十二年度重上更(三)字
第一二０號，起訴案號：台灣台北地方法院檢察署八十三年度偵
字第一五八００號），提起上訴，本院判決如下：
    主  文
原判決撤銷，發回台灣高等法院。
    理  由
本件原判決以檢察官原公訴意旨略稱：被告甲○○於民國八十三
年一月間，擔任財團法人長庚紀念醫院（下稱長庚醫院）一般外
科主治醫師兼急診室主任，於同年月七日，王永勝因腹痛至長庚
醫院求診，經診斷後認係慢性胰臟炎合併胰管擴大及結石，由被
告主治。被告應注意避免可能導致患者死亡之危險，竟疏於注意
而建議手術治療，安排於同年月十七日下午九時二十五分左右，
由其主持進行非必要之手術（下稱第一次手術），術後恢復平順
，並於同年月二十七日出院。但王永勝於出院當日即出現解血便
、如廁時暈厥等現象，顯示體內某處出血，經家屬電詢長庚醫院
後，復於同年月二十九日下午五時左右再度求診住院，仍由被告
主治。被告復疏於注意採取適當醫療措施以防免危害發生，遽對
王永勝施以非必要之甲氧氯普胺Primperan注射，致其於再度入
院後，至同年二月一日持續出現解血便及血壓下降病情。被告應
注意王永勝為慢性胰臟炎合併胰管結石患者，於術後第九、十日
常見胰臟空腸吻合處滲漏，足以併發空腸壁及周圍血管侵蝕出血
，若病患持續出血，經上、下腸胃道鏡檢並予輸血及藥物治療，
仍未發現出血點，應即安排血管攝影以確定出血位置，必要時並
緊急手術治療，而依當時情況，並非不能為此注意，竟於安排上
、下腸胃道鏡檢及輸血、藥物治療猶未發現出血點之情形下，疏
未及時實施血管攝影或以其他可用方法探查體內出血原因，任令
王永勝胰臟空腸吻合近端處滲漏及出血現象惡化，遲至同年二月
四日王永勝因大量解血便、血壓明顯下降發出病危通知後，始於
同年月五日上午六時左右為其進行血管攝影，進而於當日下午五
時二十五分左右施行剖腹探查合併近全胰臟切除術及胰管取石手
術（下稱第二次手術），方悉其胰臟空腸吻合處滲漏，併發空腸
壁及周圍血管侵蝕出血。但王永勝於手術後病情並無改善，延至
同年月十四日下午二時五十一分心肺衰竭死亡，認被告涉犯刑法
第二百七十六條第二項之業務上過失致人於死罪嫌。惟經審理結
果，以被告之犯罪尚屬不能證明，因而撤銷第一審科刑之判決，
改判諭知被告無罪。固非無見。
惟查：「鑑定人之鑑定，雖足為證據資料之一種，但鑑定報告顯
有疑義時，審理事實之法院，仍應調查其他必要之證據，以資認
定，不得專憑不實不盡之鑑定報告，作為判決之唯一證據」，本
院著有四十年台上字第七一號判例可供參照。本件王永勝出血原
因，歷經行政院衛生署醫事審議委員會（下稱衛生署醫審會）為
五次鑑定，第一次鑑定認可能為「胰臟空腸吻合處滲漏，而造成
空腸壁及周圍血管侵蝕而出血」（偵字第二六七九號卷第三十二
頁）。第三次鑑定結果雖推翻第一次鑑定所認定之出血原因，改
稱係「胰臟頭部的假性動脈瘤出血」，但仍認「第一次手術之胰
管空腸吻合處有局部之滲漏」（原審上更(一)字卷第二四三頁）。
第四次鑑定結果另謂「空腸吻合處滲漏時，滲漏處附近組織會產
生發炎的病理反應」（原審上更(二)字卷第一四二頁）。第五次鑑
定結果又稱: 「依第二次手術後的病理組織檢查報告結果顯示胰
管有糜爛，小腸有出血現象，且其邊緣盲端組織性壞死」（原審
重上更(三)字卷第四十二頁）。被告亦供陳空腸吻合處「有可能縫
合不好」（偵字第一五八００號卷第七十五頁，第一審卷第八十
一頁反面），並稱：「胰臟頭出血點離吻合處僅二公分」、「假
性動脈瘤是因為外來的因素造成的」（偵字第一五八００號卷第
三十四頁、第七十四頁反面）、「假性動脈瘤是因外在發炎造成
動脈缺水而發炎出血」（原審上更(一)字卷第三十七頁反面、第三
十八頁）等語。倘均無訛，則王永勝「胰臟頭部之假性動脈瘤出
血」，是否第一次之「空腸吻合」手術因吻合處接合不全，產生
滲漏，致距離吻合處僅二公分之胰臟頭假性動脈瘤發炎所致？衛
生署醫審會第三次鑑定報告所稱：「本病人為胰臟頭假性動脈瘤
破裂出血，非胰管空腸吻合處之滲漏後造成附近組織及血管糜爛
所引起的出血」云云（原審上更(一)字卷第二四三頁反面），依據
何在？為明事實真相，本院前次發回意旨曾指應詳予查明。原審
此次更審對此雖引據衛生署醫審會鑑定意見，而以「本案病理檢
查報告並未發現胰臟頭部發炎現象，應認血管攝影所發現之胰臟
頭部假性動脈瘤與胰液滲漏無關」、「病人第一次空腸吻合手術
產生吻合不全及胰液滲漏，從手術發現及病理報告，可證明發炎
僅為局部，雖距假性動脈瘤二公分，但並不及於未經手術之胰臟
頭部。本病例胰臟頭部並未發炎，亦非由於糜爛（意即嚴重程度
發炎所導致之組織破壞）而引發該處血管出血。因病理檢查結果
顯示發炎未侵犯胰臟頭部處，應可信為單純胰臟頭部假性動脈瘤
破裂出血，並非胰管空腸吻合處之滲漏造成附近組織及血管糜爛
引起出血」，據認王永勝「係因胰臟頭部假性動脈瘤出血致死，
與被告第一次施行之胰臟空腸吻合處術後輕微滲漏無關」（原判
決第九頁第六行至第十五行）。但依卷內資料，本件第二次手術
時，僅切除王永勝之「小腸」及「胰臟體部」，胰臟頭部則未切
除，而僅就出血處予以縫合（偵字第一五八００號卷第六十五頁
、第八十五頁，偵字第二六七九號卷第二十一頁反面、第二十四
頁，原審上訴字卷第二十五頁，上更(一)字卷第四十三頁，上更(二)
字卷第四十一頁，上更(三)字卷第一二一頁）。如若屬實，第二次
手術既未切除王永勝之胰臟頭，而仍留存於其體內，則長庚醫院
似不能就其胰臟頭有無發炎現象為組織病理檢查，乃衛生署醫審
會竟以「病理檢查報告未發現胰臟頭部發炎現象」為鑑定基礎，
其鑑定結果似失其依據，而難謂無疑義。況王永勝之屍體經台灣
高等法院檢察署法醫中心（現已改制為法務部法醫研究所）解剖
鑑定結果，鑑定書已明載「胰頭部鄰接的十二指壼腹部則已呈死
後變化，殘留胰腺組織則呈現明顯纖維化的表現，近縫合處確實
有一條動脈不連續（出血點），且有纖維性出血（生前病灶），
可符合其臨床上之不斷出血」（偵字第一五八００號卷第六十六
頁）。則該解剖鑑定記載胰腺組織之纖維化是否因發炎所造成？
如是，其發炎原因為何？與第一次之「空腸吻合」手術因吻合處
接合不全，產生滲漏，引致「胰管有糜爛，小腸有出血現象，且
其邊緣盲端組織性壞死」（原審重上更(三)字卷第四十二頁），是
否全無關聯？亦值進一步詳酌。實情為何？攸關被告有無過失之
認定，為明事實真相，自應詳予查明，原審此次更審仍未根究明
白，並就此於理由內為必要之論述，遽援引衛生署醫審會之上開
第五次鑑定意見為判決依據，除違證據法則外，亦嫌速斷。檢察
官上訴意旨執此指摘原判決違法，非無理由，認仍應發回更審，
期臻翔適。
據上論結，應依刑事訴訟法第三百九十七條、第四百零一條，判
決如主文。
中　　華　　民　　國　九十四　年　　二　　月  二十四  日
                      最高法院刑事第十庭
                          審判長法官  張　淳　淙
                                法官  謝　俊　雄
                                法官  蘇　振　堂
                                法官  張　春　福
                                法官  呂　丹　玉
      本件正本證明與原本無異
                                      書  記  官
中　　華　　民　　國　九十四　年　　三　　月    一  　日
                                                   ｍ
